臺灣彰化地方法院民事判決
110年度訴字第387號
原      告  三芯國際股份有限公司

法定代理人  徐君川  
訴訟代理人  黃勃叡律師
被      告  黃晨瑾  
訴訟代理人  洪永冉  
兼訴訟代理  
人          黃志和  
上列當事人間請求分割共有物事件，本院於民國111年1月18日言
詞辯論終結，判決如下：
    主      文
一、兩造共有坐落彰化縣○○鄉○○○段000○000地號土地合併分割為
    如附表及如附圖二所示。
二、訴訟費用由兩造依如附表所示之比例負擔。
    事實及理由
一、原告主張：兩造共有坐落彰化縣○○鄉○○○段000○000地號土地
    （下稱806、809土地，並合稱系爭土地；以下同段土地逕以
    地號稱之），應有部分如附表所示，無不能分割之原因，且
    無法協議決定分割方法，茲依民法第823條、第824條之規定
    ，請求合併分割系爭土地，並依如附圖一所示之方案分割（
    下稱原告方案）等語。
二、被告陳稱：同意合併分割系爭土地，並請求依如附表、如附
    圖二所示之方案分割（下稱被告方案）等語。
三、本院之判斷：
（一）系爭土地為兩造所共有，應有部分如附表所示，無因物之
      使用目的不能分割或訂有不分割期限之約定，且兩造無法
      協議決定分割方法等節，為兩造所不爭執，並有土地登記
      謄本、地籍圖附卷可證（見本院卷第17、49至55頁），應
      屬真實。從而，原告依民法第823條第1項前段、第824條
      第2項、第5項之規定，請求合併分割系爭土地，即屬有據
      。
（二）按共有物分割之訴為形成訴訟，法院定分割方法不受當事
      人聲明之拘束，而應綜合考量公平性、應有部分比例與實
      際使用是否相當、共有物之客觀情狀、共有物之性質、共
      有物之價格與經濟價值、共有人利益、各共有人主觀因素
      與使用現狀、共有人之利害關係等因素為之。經查：
   1、系爭土地面積分別為671、434.53平方公尺，使用分區均
      為鄉村區，使用地類別亦均為乙種建築用地；又系爭土地
      均略呈正方形，且僅得透過809土地南側之巷道往東通行
      至彰化縣埔鹽鄉埔打路對外出入，而806土地之北側雖臨
      巷道，但有圍牆阻隔，故現今無法經由該北側巷道對外出
      入；另系爭土地上有一層樓鐵皮建物2棟、一層樓磚造建
      物1棟、三層樓磚造水泥建物1棟（即彰化縣○○鄉○○○段00○
      號建物，下稱60建物）、圍牆，而其餘面積則為空地，且
      上開建物均非兩造所有等情，為兩造所不爭執（見本院卷
      第45、144頁），並有土地登記謄本、建物登記謄本、地
      籍圖、本院勘驗測量筆錄、彰化縣溪湖地政事務所110年5
      月10日溪測土字第651號土地複丈成果圖在卷可佐（見本
      院卷第17、49至57、79至97、117頁），堪信屬實。
　 2、系爭土地分割方案之採取：
 （1）系爭土地面積分別為671、434.53平方公尺，業如前述，
      以原物分配並無困難，故應以原物分配予兩造。
 （2）依被告方案之分割結果（即如附表、如附圖二所示）：
    ①兩造所受分配如附圖二編號A至C所示之坵塊地形完整，適
      於建築開發利用，並無將兩造應有部分所折算之土地面積
      分割坐落在不同坵塊而無法整體使用；再者，兩造所受分
      配之該等坵塊均是按系爭土地應有部分比例折算而達該等
      坵塊面積最大化，使系爭土地之經濟價值得以充分發揮。
　　②810土地為被告與其他訴外人所共有，且808土地為黃紗之
      繼承人所有一節，有土地登記謄本存卷可參（見本院卷第
      161、162、168頁），則依本院勘驗測量筆錄所示（見本
      院卷第81、83頁），被告受分配如附圖二編號A所示之坵
      塊後，即得經由坐落其等所共有之810土地、黃紗繼承人
      所有之808土地上之現有通路往東方向通行至彰化縣埔鹽
      鄉埔打路而得對外出入。
    ③原告所受分配如附圖二編號B、C所示之坵塊雖現因於806土
      地上有60建物及圍牆而致與坐落844土地上之現有通路相
      阻隔，然原告為充分利用該坵塊，其於本件判決確定後勢
      必會對60建物及圍牆所有權人提起拆屋還地訴訟（按：如
      同原告於其方案將有60建物及圍牆坐落之如附圖一編號B
      所示之坵塊分配予被告，被告亦勢必會對60建物及圍牆所
      有權人提起拆屋還地訴訟），可見原告所受分配如附圖二
      編號B、C所示之坵塊，日後即可經由上開現有通路往東方
      向通行至彰化縣埔鹽鄉埔打路而同得對外出入，此由原告
      陳稱：其於其方案所保留如附圖一編號A所示之私設通路
      因可與844土地上之既成道路相連接，故無劃設迴轉道之
      必要等語觀之（見本院卷第192頁），亦足見原告也肯認
      於本件判決確定後，如附圖二編號B、C所示之坵塊日後可
      經由上開現有通路對外通行。又依現場照片及原告測量上
      開現有通路寬度結果所示（見本院卷第183至186、217至2
      27頁），上開現有通路寬度約為2.8公尺至3.5公尺，已足
      供一般車輛往來出入，故原告受分配如附圖二編號B、C所
      示之坵塊後，同可駕駛一般汽車經由上開現有通路通行至
      彰化縣埔鹽鄉埔打路，且倘原告認上開現有通路寬度仍有
      不足，應亦為原告是否於其所受分配如附圖二編號B、C所
      示之坵塊予以退縮之問題。
　　④依土地登記謄本所示（見本院卷第157至160頁），被告於8
      05、807土地上均具應有部分3分之1之所有權，則相較於
      原告方案，被告方案可使被告於如附圖二編號A所示之坵
      塊保留較多之單一所有權面積而有於日後再與805、807土
      地合併分割、整體規劃之可能及彈性。
　　⑤原告所受分配如附圖二編號B、C所示之坵塊面積為737.02
      平方公尺，已較其於如附圖一編號C所示面積480.62平方
      公尺之坵塊為多，可見原告將有更多之單一所有權面積可
      供自己於將來審慎思考如何整體規劃如附圖二編號B、C所
      示之坵塊，對於原告應無不利。　　　　
 （3）依原告方案之分割結果（即如附圖一所示）：
　  ①原告方案雖保留如附圖一編號A所示面積384.60平方公尺之
      私設通路由兩造維持共有，然依前所述，兩造日後既得各
      自經由844土地上之現有通路、808、810土地上之現有通
      路對外通行至彰化縣埔鹽鄉埔打路，應無再於系爭土地上
      保留上開多達384.60平方公尺私設通路由兩造繼續維持共
      有之必要，故原告保留上開私設通路已造成系爭土地無法
      充分發揮建築基地之效用而產生無必要之浪費。
　　②原告所保留如附圖一編號A所示之私設通路有連接至807土
      地，則身為805、807土地共有人之被告，為避免805、807
      土地使用上之無效率及可供對外通行，將來誠可能配合上
      開私設通路之位置，另於807土地南側規劃私設道路以與
      上開私設通路相連，則此將壓縮被告多元整體規劃805、8
      07土地之可能性。
 （4）綜上，本院審酌前揭兩造間之公平、受分配坵塊最大化、
      系爭土地將來建築利用價值及對外之可通行性、是否充分
      發揮建築基地之效用、對周遭土地之影響等因素後，認以
      被告方案分割系爭土地較屬妥適，而為可採之分割方法，
      至原告方案，則礙難採取。
四、綜上所述，原告依民法第823條第1項前段、第824條第2項、
    第5項之規定，請求合併分割系爭土地，為有理由，應予准
    許，且經本院審理後，認以被告方案分割系爭土地為適當，
    爰判決如主文第一項所示。
五、本件為分割共有物事件，兩造本可互換地位，而分割方法是
    由本院依法裁量，不受當事人主張拘束，本院審酌上情，認
    倘由一造負擔全部訴訟費用顯失公平，爰依民事訴訟法第78
    條、第80條之1、第85條第1項前段之規定，諭知如主文第二
    項所示。
中　　華　　民　　國　　111 　年　　1 　　月　　28　　日
                  民事第一庭    法　官　許嘉仁
以上正本係照原本作成。
如不服本判決，須於判決送達後20日內向本院提出上訴狀（須按
他造當事人之人數附繕本）。如委任律師提起上訴者，應一併繳
納上訴審裁判費。
中　　華　　民　　國　　111 　年　　1 　　月　　28　　日
                                書記官　曾靖雯
附件：
一、附表：被告方案分割表。
二、附圖一：彰化縣溪湖地政事務所110年12月10日溪測土字第1
    873號土地複丈成果圖。
三、附圖二：彰化縣溪湖地政事務所110年12月10日溪測土字第1
    874號土地複丈成果圖。